臺灣高等法院民事判決　　　　　　　　　 96年度上字第806號
上　訴　人　丁○○
訴訟代理人　乙○○
被上訴人　　財政部國有財產局
法定代理人　丙○○
訴訟代理人　甲○○
複代理人　　龔維智律師
上列當事人間請求拆屋還地等事件，上訴人對於中華民國96年7
月23日臺灣臺北地方法院95年度訴字第11193號第一審判決提起
上訴，本院於96年12月5日言詞辯論終結，判決如下：
    主  文
上訴駁回。
第二審訴訟費用由上訴人負擔。
    事實及理由
一、被上訴人起訴主張：
  (一)坐落台北市○○區○○段1小段174地號之土地（下稱系爭
      土地）為中華民國所有，被上訴人現為系爭土地之管理人
      。而上訴人無權占有系爭土地，且在其上搭建如附圖灰黑
      色部分所示面積18平方公尺之鋁製鐵皮棚架（下稱系爭地
      上物）。而系爭土地原管理機關交通部台灣鐵路管理局（
      下稱台鐵），從未將系爭土地出租予上訴人，僅因上訴人
      長期無權占用，台鐵乃於上訴人騰空返還土地前，定期向
      上訴人追收占用期間之不當得利，但並非以出租之意思向
      上訴人收取租金。上訴人亦曾表明將配合台鐵處理時程自
      動拆遷，足見台鐵與上訴人間並無租賃關係存在。至於台
      鐵之統一發票品名欄記載「沿線土地租金收入」乃台鐵承
      辦人員一時疏失誤載，蓋「交通部台灣鐵路管理局沿線土
      地租金專戶」，該專戶除租金收入外，其他相當於租金之
      不當得利亦均由該專戶統一管理，此為台鐵財務管理劃分
      ，與台鐵與上訴人就系爭土地是否成立租賃無涉。
  (二)上訴人無權占有系爭土地，爰依民法第767條規定，請求
      上訴人將系爭土地上如附圖灰色部分所示，面積18平方公
      尺之系爭地上物拆除，將該部分土地返還被上訴人。又上
      訴人無權占有系爭土地，係無法律上之原因而受利益，致
      被上訴人受有相當於租金之損害。爰依民法第179條、土
      地法第97條準用同法第105條之規定，按申報地價年息5%
      計算，請求上訴人給付自民國95年5月1日起至95年9月30
      日止之不當得利18,450元，【計算式：系爭土地申報地價
      49,200元/㎡×上訴人無權占有之面積18㎡×5％×5/12＝
      18,450元（元以下4捨5入）】及自起訴狀繕本送達之翌日
      起（即95年11月21日）至返還上開占用土地之日止之法定
      遲延利息，並自95年10月1日起至返還土地之日止，按月
      給付3,690元【計算式：49,200元/㎡×18㎡×5％÷12＝
      3,690元）。
    （原審為被上訴人勝訴之判決，經上訴人不服提起上訴。）
    並於本院聲明：上訴駁回。
二、上訴人則抗辯如下：
  (一)系爭土地之管理機關原係台鐵，長久以來，上訴人即向台
      鐵承租系爭土地，在其上擺設水果攤營生，除按期繳納水
      費外，上訴人並依鐵路局定期製發送交上訴人之「郵局劃
      撥儲金存款」單，依指示將應付租金撥入該局「交通部台
      灣鐵路管理局沿線土地租金專戶」，租金已付至95年9月
      份為止。上開應付租金之「郵局劃撥儲金存款」條是由台
      鐵統一製發，交由上訴人繳納，指定應匯入「土地租金專
      戶」，且所製發之統一發票載明給付款項為「租金收入」
      ，可證系爭土地於台鐵移交被上訴人接管前係由台鐵出租
      予上訴人使用。
  (二)按民法第421條、422條明文規定，租賃契約只須當事人間
      意思表示合致為已足，為諾成契約，無須具備一定之方式
      ，故為不要式契約，不動產之租賃其租賃期限逾一年者，
      應以字據訂立，未以字據訂立者亦非無效，視為不定期租
      賃。又「因使用租賃物而支付之對價，即為租金，其約定
      之名稱如何原非所問」（最高法院46年台上字第519號判
      例意旨參照）。上訴人及鐵路局兩造合意，由上訴人支付
      該局租金而使用本件系爭土地多年，且雙方就租賃標的土
      地及租金額均明確而有一致之意思表示，且上訴人租賃系
      爭土地期限已逾一年，雙方顯就系爭土地已成立不定期租
      賃契約，是以，上訴人乃基於租賃關係占用系爭土地，自
      屬有權占有，並非無法律上原因而受利益，自無不當得利
      。又本件並無土地法第103條所定各款出租人得收回基地
      之事由存在，被上訴人自不得收回系爭土地，且本件租金
      之支付方式為半年1期，被上訴人從未依民法第450條第2
      項規定，提前通知終止租約，租賃關係應仍存在，是被上
      訴人請求上訴人拆屋還地，亦無理由。
    並於本院聲明：
    (一)原判決廢棄。
    (二)被上訴人在第一審之訴及假執行之聲請均駁回。
三、兩造不爭執之事實：
  (一)系爭土地之所有權人為中華民國，現管理機關為被上訴人
      。
  (二)上訴人於系爭土地上搭建系爭地上物作為擺攤販賣果之用
      ，占用系爭土地18平方公尺迄今，自95年10月份起未再繼
      續向台鐵繳納任何費用。
四、兩造之爭點及論斷：被上訴人主張上訴人所有之系爭地上物
    無權占有系爭土地，應予拆除並返還土地予被上訴人，並應
    給付被上訴人相當於不當得利之損害金等語。為上訴人所否
    認，並以前揭情詞置辯。是本件兩造爭點為：(一)上訴人是
    否無權占用系爭土地？(二)被上訴人請求上訴人給付按土地
    申報地價年息5%計算之不當得利損害金，是否有理？茲論述
    如下：
  (一)關於上訴人是否無權占用系爭土地之爭點：
    １、台鐵台北工務段曾先後於91年1月7日及95年4月21日致
        函上訴人，表示上訴人未經許可占用台鐵經管之系爭土
        地，要求上訴人應即刻停止占用，且於其騰空還地前仍
        需追收占用期間之不當得利使用補償金，復說明該項使
        用補償金之收取，係依民法第179條規定請求返還不當
        得利，非屬租金性質，雙方間不構成租賃關係等語，並
        檢附不當得利使用補償金明細表及劃撥單供上訴人撥款
        至台鐵專戶，此有被上訴人提出之台鐵上開函文附卷可
        憑（見原審卷第39至40頁）；而且台鐵台北工務段96年
        5月9日亦以北工產字第0960002261號函覆原法院，重申
        上開函文意旨表示並未將系爭土地出租予上訴人等語（
        見原審卷第57頁），由此堪認，系爭土地之原管理機關
        台鐵已對上訴人表明未同意其使用系爭土地，亦非基於
        收取定期租金之意思而向上訴人收取費用。至上訴人所
        提出之郵政劃撥儲金存款收據及台鐵出具之統一發票（
        見原審卷第22至25頁），雖載有「土地租金專戶」或「
        沿線土地租金收入」之用語，惟此僅涉及台鐵機關內部
        會計帳務科目之管理劃分問題，尚不能僅憑該等單據上
        之用語，遽認台鐵係向上訴人收取租金。況台鐵於上開
        函文均表明係向上訴人收取不當得利補償金，並隨文檢
        附不當得利使用補償金明細表及劃撥單供上訴人匯款至
        台鐵專戶，已如上述，由此堪認，上訴人於收受台鐵函
        文時當已明知台鐵無出租之意，則其持台鐵上開函文檢
        附之劃撥單匯款，縱劃撥收據及統一發票上有上開用語
        ，亦難認雙方間有達成租賃之合意。是上訴人辯稱台鐵
        多年來定期向其收取租金，雙方間就系爭土地已成立不
        定期租賃契約云云，尚不足採。被上訴人主張上訴人搭
        建系爭地上物係無權占用系爭土地，核屬可採。
    ２、按所有人對於無權占有或侵奪其所有物者，得請求返還
        之。對於妨害其所有權者，得請求除去之，民法第767
        條定有明文。如前所述，系爭土地之所有人係中華民國
        ，被上訴人為管理人，上訴人所有之系爭地上物占用系
        爭土地面積為18平方公尺（即附圖灰黑色所示部分），
        有土地登記謄本、原審96年2月27日勘驗測量筆錄、台
        北市中山地政事務所土地複丈成果圖各1份在卷足稽（
        見原審卷第6、49、50、52、53頁）。上訴人並無使用
        系爭土地之合法權源，則被上訴人依民法第767條規定
        ，請求上訴人拆除如附圖灰黑色部分所示之系爭地上物
        （面積18平方公尺），並將該部分土地騰空返還予被上
        訴人，洵屬有據，應予准許。
  (二)關於被上訴人請求上訴人給付不當得利損害金之爭點：
    １、按無法律上原因而受利益，致他人受損害者，應返還其
        利益，民法第179條定有明文。而無權占有他人之建物
        ，可能獲得相當於租金之利益亦為社會通常之觀念（最
        高法院61年台上字第1695號判例參照）。上訴人在系爭
        土地上搭蓋系爭地上物經營水果攤營生多年迄今，有前
        揭台鐵台北工務段91年1月7日北工產字第0050號函、本
        院96年2月27日勘驗測量筆錄及被告提出之95年3月份水
        費收據、94年4月2日郵政劃撥儲金存款收據在卷可稽（
        見原審卷第19、20、39、49、50頁），並為上訴人所不
        爭執。而上訴人無權占有系爭土地之行為，致被上訴人
        所受不能使用、收益系爭土地之損害間，顯有因果關係
        ，故被上訴人依不當得利之法律關係，請求上訴人給付
        無權占有系爭土地所獲得相當於租金之利益，即屬有據
        。
    ２、茲就被上訴人請求之不當得利數額審酌如下：
      (1)按城市地方租用基地建築房屋之租金，依土地法第105
        條準用同法第97條規定，以不超過土地申報總價年息
        10%為限。所謂土地之總價額，係指土地所有人依土地
        法申報之地價即法定地價，而公有土地則以公告地價為
        申報地價，免予申報，土地法施行法第25條、平均地權
        條例施行細則第21條定有明文。又基地租金之數額，除
        以基地申報地價為基礎外，尚須斟酌基地之位置，工商
        業繁榮之程度，承租人利用基地之經濟價值及所受利益
        等項，並與鄰地租金相比較，以為決定（最高法院68年
        台上字第3071號判例要旨參照）。查上訴人占用系爭土
        地面積為18㎡，已如上述。又系爭土地位於台北市大安
        區，屬於城市地方，而系爭土地之申報地價，93年1月
        間之申報地價為每平方公尺49,200 元、公告現值為每
        平方公尺130,000元，此有土地登記簿謄本可憑。
      (2)本院審酌系爭地上物係上訴人作為經營水果攤之營業用
        途，對面有大潤發大賣場及另一家水果攤，距離忠孝東
        路僅500公尺，此有原審勘驗測量筆錄在卷可憑（見原
        審卷第80頁），所占用之系爭土地坐落位置為大安區繁
        華商業區，臨近公車站及捷運站，交通便利，鄰近有百
        貨公司、銀行、便利超商等之繁榮程度等一切情形，認
        以上訴人占用系爭土地之面積，依上開申報地價所計算
        之土地價額，按年息百分之5計算不當得利之數額，應
        屬合理。準此，上訴人自95年5月1日起至95年9月30日
　      止，每月應給付之不當得利金額為3,690元，合計為18,
        450元。【計算式：49,200元/㎡×18㎡×5％÷12＝3,
        690元，3,690元×5＝18,450元】。從而，被上訴人依
        不當得利之法律關係，請求上訴人給付18,450元及自起
        訴狀繕本送達翌日起（即95年11月21日）至清償日止按
        年息5％計算之利息，並自95年10 月1日起至返還土地
        之日止，按月給付被上訴人3,690元，即無不合，應予
        准許。
五、綜上所述，被上訴人依民法第767條之規定，請求上訴人拆
    除如附圖灰色部分所示面積18平方公尺之系爭地上物，將該
    部分土地返還被上訴人；及依不當得利之法律關係，請求上
    訴人給付18,450元及自起訴狀繕本送達翌日起（即95年11月
    21日）至清償日止按年息5％計算之利息，並自95年10月1日
    起至返還土地之日止，按月給付被上訴人3,690元，均為有
    理由，應予准許。是則原審為被上訴人勝訴之判決，並依聲
    明分別為假執行或免為假執行之宣告，法並無不合。上訴意
    旨指摘原判決不當，求予廢棄改判，為無理由，應予駁回。
六、因本件事證已明，兩造其餘主張陳述及所提之證據，核與判
    決結果無影響，均毋庸再予論述，附此敘明。
七、據上論結，本件上訴為無理由，依民事訴訟法第449條第1項
    、第78條，判決如主文。
中　　華　　民　　國　　96　　年　　12　　月　　19　　日
　　　　　　　　　  民事第十四庭
                        審判長法　官 張  蘭
　　　　　　　　　　　        法　官 黃麟倫
　　　　　　　　　　　        法　官 鄭純惠
正本係照原本作成。
如不服本判決，應於收受送達後20日內向本院提出上訴書狀，其
未表明上訴理由者，應於提出上訴後20日內向本院補提理由書狀
（均須按他造當事人之人數附繕本）上訴時應提出委任律師或具
有律師資格之人之委任狀；委任有律師資格者，另應附具律師資
格證書及釋明委任人與受任人有民事訴訟法第466條之1第1項但
書或第2項（詳附註）所定關係之釋明文書影本。
中　　華　　民　　國　　96　　年　　12　　月　　20　　日
　　　　　　　　　　　　　　　書記官 劉麗芬
附註：
民事訴訟法第466條之1（第1項、第2項）：
對於第二審判決上訴，上訴人應委任律師為訴訟代理人。但上訴
人或其他法定代理人具有律師資格者，不在此限。
上訴人之配偶、三親等內之血親、二親等內之姻親，或上訴人為
法人、中央或地方機關時，其所屬專任人員具有律師資格並經法
院認為適當者，亦得為第三審訴訟代理人。
